【裁判字號】    95,上易,189
【裁判日期】    951229
【裁判案由】    給付借款
【裁判全文】
臺灣高等法院臺南分院民事判決    95年度上易字第189號
上  訴  人  乙○○
            甲○○
被上 訴 人  慶豐商業銀行股份有限公司永康分公司
法定代理人  丁○○
訴訟代理人  己○○
            丙○○
            戊○○
上列當事人間請求給付借款事件，上訴人對於中華民國95年8月
16日臺灣臺南地方法院（94年度訴字第425號）第一審判決提起
上訴，本院於民國95年8月16日言詞辯論終結，判決如下：
    主  文
上訴駁回。
原判決所命給付金額減縮為「上訴人連帶給付肆拾伍萬肆仟肆佰
零玖元，及自94年12月2日起至清償日止，按週年利率百分之四
點伍計算之利息，暨自94年12月2日起至清償日止，按上開利率
百分之二十計算之違約金。」
第二審訴訟費用由上訴人連帶負擔。
    事實及理由
壹、程序部分
一、按訴之變更或追加，非經他造同意，不得為之。但第255條
    第1項第2款至第6款情形，不在此限。民事訴訟法第446條第
    1項定有明文。本件被上訴人於原審起訴時原請求上訴人即
    被告應連帶給付被上訴人新台幣（下同）1,244,471元，及
    自民國（下同）93年12月24日起至清償日止，按年息4.5%計
    算之利息，暨自94年1月25日起至清償日止，逾期在6個月以
    內者，按上開利率10%，超逾6個月者，按上開利率20%計算
    之違約金，嗣上訴人乙○○擔保品經台灣台南地方法院94年
    度執字第17989號強制執行事件拍定後，被上訴人業依分配
    表所載受償部分債權，尚不足償本金454,409元（見本院卷
    第50~53頁），故被上訴人於本院審理中，減縮聲明為請求
    上訴人連帶給付454,409元，及自94年12月2日起至清償日止
    ，按週年利率4.5%計算之利息，暨自94年12月2日起至清償
    日止，按上開利率20%計算之違約金（見本院卷第50頁），
    於法並無不合，自得減縮聲明。
二、另當事人之法定代理人其代理權消滅者，應由有代理權之法
    定代理人承受訴訟，此觀民事訴訟法第170條之規定自明。
    本件被上訴人之法定代理人原為張超貴，惟嗣因故變更法定
    代理人為丁○○（本院卷第67、68頁），依前說明，自應由
    丁○○為被上訴人之法定代理人，合先敘明。
貳、實體部分
一、被上訴人慶豐商業銀行股份有限公司永康分公司（下稱慶豐
    公司）於原審起訴主張略以：(一)上訴人乙○○於88年12月24
    日邀同上訴人即連帶保證人甲○○向被上訴人借款138萬元
    整，並簽定貸款契約（下稱系爭契約），約定利息按被上訴
    人基本放款利率減年利率0.57%計算（92年4月15日基本放款
    利率調整為8.4%），嗣後調降為按週年利率4.5%計息，及逾
    期在6個月以內者，按上開利率10%，超逾6個月者，按上開
    利率20%計付違約金，自借款日起以每個月為1期，按期平均
    攤還本息。惟上訴人自93年12月24日起即未繳款，依貸款契
    約之規定債務視為全部到期，上訴人甲○○為連帶保證人，
    自應與上訴人乙○○連帶清償本金1,244,471元，及自93年
    12月24日起至清償日止，按年息4.5%計算之利息，暨自94年
    1月25日起至清償日止，逾期在6個月以內者，按上開利率10
    %，超逾6個月者，按上開利率20%計算之違約金。(二)又系爭
    契約是為上訴人乙○○及甲○○親簽，簽名均為真正，經過
    對保，系爭契約上訴人於簽名前應有看過，況簽約後直至88
    年12月24日始撥款，上訴人仍有反悔之機會。系爭契約之借
    款期間借據上雖載明7年，但被上訴人實際上是與上訴人約
    定20年平均攤還，況且本件上訴人乙○○於93年12月24日起
    即未繳款，被上訴人始起訴請求上訴人甲○○連帶清償。爰
    求為判決如數給付上開金額（原審為被上訴人全部勝訴之判
    決，即判命上訴人應連帶給付被上訴人壹佰貳拾肆萬肆仟肆
    佰柒拾壹元，及自民國九十三年十二月二十四日起至清償日
    止，按週年利率百分之四點五計算之利息，及自民國九十四
    年一月二十五日起至清償日止，逾期在六個月以內者，按上
    開利率百分之十，逾期超過六個月者，按上開利率百分之二
    十計算之違約金）。嗣再經原審強制執行拍賣抵押物後，尚
    有不足部分，已如上述，被上訴人爰減縮標的請求上訴人尚
    應連帶給付454,409元，及自94年12月2日起至清償日止，按
    週年利率4.5%計算之利息，暨自94年12月2日起至清償日止
    ，按上開利率20%計算之違約金。並答辯聲明：請求駁回上
    訴人之上訴。
二、上訴人主張則以：
  (一)上訴人甲○○主張：1.上訴人甲○○只是陪同上訴人乙○○
    去辦貸款，並未擔任上訴人乙○○向被上訴人貸款之連帶保
    證人，系爭契約上上訴人甲○○之簽名並非伊所為，當時簽
    的是空白的契約書。起因於上訴人乙○○於88年11月間，欲
    購買訴外人鼎剛數位科技股份有限公司（下稱鼎剛公司）所
    出賣之房屋，約定以總價170萬元購買門牌號碼台南縣永康
    市○○街6號5樓之3（永康市○○段1541建號及地號1073）
    之自用住宅乙戶，雙方約定由鼎剛公司洽詢被上訴人針對該
    屋先行鑑價估定可放款138萬元，並以該不動產供被上訴人
    設定期限30年之第一順位最高限額抵押權166萬元作為足額
    擔保，另由上訴人乙○○自備10萬元，其餘不足部份由建商
    無息貸款22萬元，雙方合意成立不動產買賣契約，並由鼎剛
    公司指定代書辦理及協助完成相關之給付義務，當時上訴人
    甲○○意在擔任上訴人乙○○向鼎剛公司貸款22萬元之保證
    人，因而提供扣繳憑單及郵局存摺交予代書辦理，但並非擔
    任系爭借款契約之連帶保證人。2.被上訴人提出之系爭契約
    書第3條第4項約定，自借款日起以每個月為1期，共分84期
    ，第1期至第24期只付利息不攤還本金，第25期至83期按18
    年之年金法平均攤還本息（最後1期按實際餘額清償），顯
    示該契約係前2年只付息後5年本息攤還，契約年限僅7年，
    但依18年之年金法平均攤還本息，其定型化契約與金融業通
    常之消費放款或擔保放款之約定顯著不同。又被上訴人提出
    之交易明細表並未能證明有無借款、撥款、還款情形、或放
    款餘額等。3.本件系爭貸款契約屬「自用住宅放款」，依據
    銀行法第12之1條第1項規定「銀行辦理自用住宅放款及消費
    性放款，已取得前條所定之足額擔保時，不得以任何理由要
    求借款人提供連帶保證人。」查，銀行法係民法之特別法應
    優先適用，又按財政部90年1月2日台財融（一）字第907000
    80號行政釋示亦稱：「銀行法第12條之1第1項規定之『自用
    住宅放款』，係指具有完全行為能力之中華民國國民，目前
    確無自用住宅，為購置自住使用之住宅所為之金融機構貸款
    。」，本案上訴人理應依據銀行法第37條規定，依據借款人
    所提質物或抵押物之時值、折舊率及銷售性，覈實決定放款
    值，而非以任何理由要求借款人提供連帶保證人，且依銀行
    法第12條之1規定，被上訴人不得以任何理由要求借款人提
    供連帶保證人，該項規定係屬強制規定，依民法第71條規定
    ，系爭契約為無效等語。並聲明請求本院廢棄原判決，並駁
    回被上訴人在第一審之訴及假執行之聲請（被上訴人並未聲
    請且原判決並未宣告假執行，上訴人就假執行之駁回部分顯
    屬誤載）。
  (二)上訴人乙○○主張：1.被上訴人所提出之系爭貸款契約書內
    容不實，嚴重違反當初雙方訂定契約之本意。當時上訴人乙
    ○○欲購買訴外人鼎剛公司所出賣之房屋，因代銷公司言明
    僅需繳交頭期款10萬元，其餘部份可提供房屋設定擔保20年
    向銀行貸款138萬，不足22萬部份則由訴外人鼎剛公司無息
    提供分期償還，每期4,000元（惟此22萬元部份應有保證人
    ），上訴人乙○○考量能每月支付12,000餘元，故簽立買賣
    契約，並覓妥保證人即上訴人甲○○（提供扣繳憑單及身分
    證影本等資料），交由訴外人鼎剛公司委辦之代書辦理相關
    事宜。被上訴人提供之貸款契約應依照財政部於84年7月10
    日台財融字第84723956號函頒個人購屋或購車貸款契約範本
    及個人購車及購屋貸款定型化契約不得記載事項、個人購車
    及購屋貸款定型化契約應記載事項，以防止金融業者自行訂
    立不符合誠信、公平與平等互惠原則之定型化契約，以維護
    一般消費者之利益。2.被上訴人提出之貸款契約未依財政部
    之上開各項規定之處，列舉如下：(1)據消費者保護法第11條
    之1規定，企業經營者與消費者訂立定型化契約前，應有30
    日以內之合理期間，供消費者審閱全部條款內容。違反前項
    規定者，其條款不構成契約之內容。中央主管機關得選擇特
    定行業，參酌定型化契約條款之重要性、涉及事項之多寡及
    複雜程度等事項，公告定型化契約之審閱期間。財政部金融
    局於84年7月10日頒布個人購屋或購車貸款契約審閱期間至
    少5日。惟系爭貸款契約未記載契約於何時經客戶攜回審閱
    ，違反審閱期間規定，致消費者簽約前無法有充分時間以瞭
    解定型化契約之內容，顯然被上訴人銀行違反消費者保護法
    第12條第1項之規定，系爭契約條款違反誠信原則，對消費
    者顯失公平，應屬無效。(2)系爭契約第2條約定，借款之期
    間自88年12月24日至95年12月24日，借款期限僅7年，與上
    訴人乙○○原先與被上訴人約定之貸款期限20年有違；且依
    系爭契約第3條第1項第4款之約定「第25期至83期按18年之
    年金法平均攤還本息，最後一期按實際餘額清償」，則95年
    12月24日借款人應一次給付餘額100餘萬元，否則無法避免
    違約之結果，將造成上訴人給付不能，該條文被上訴人隱藏
    陷阱，欲藉由上訴人之違約以獲取較高之違約金，違反一般
    購屋貸款年限為20年或30年之經驗法則。消費者保護法第11
    條及第12條即特別規定企業經營者在定型化契約中所用的條
    款，應符合誠實信用及平等互惠原則，如有違反誠信原則，
    對消費者顯失公平者，無效。(3)系爭契約第4條第1項約定，
    利率按乙方（即被上訴人）基本放款利率8.47%減0.57%合計
    7.9%計算；嗣後隨乙方（即被上訴人）基本放款利率調整而
    調整。依財政部金融局規定基準利率，應以中央銀行貼現率
    、主要銀行定儲平均利率、金融業隔夜拆款平均利率、貨幣
    市場率或其他具市場性、代表性、透明化之利率指標加一定
    比率訂之，但被上訴人並未依系爭契約約定主動隨基本利率
    調降，故意侵害消費者。依據消費者保護法第16條規定，定
    型化契約中之定型化契約條款，全部或一部無效或不構成契
    約內容之一部者，除去該部份，契約亦可成立者，該契約之
    其他部分，仍為有效，但對當事人之一方顯失公平者，該契
    約全部無效。及公平交易法第24條規定，事業亦不得為其他
    足以影響交易秩序之欺罔或顯失公平之行為，故系爭契約應
    屬無效。(4)違反「個人購車及購屋貸款定型化契約不得記載
    事項」而記載部份，依據消費者保護法第17條，定型化契約
    的一般條款，如違反中央主管機關公告的事項者，無效：
    不得約定拋棄契約審閱期間（本案實際並無審閱期間，上訴
    人乙○○主張系爭契約無效）。不得約定借款人應提供未
    載金額之本票（系爭契約第13條約定借款人及連帶保證人提
    供未載金額、日期之本票）。不得約定乙方行使抵銷權時
    ，僅由乙方登帳扣抵即生抵銷之效力。（系爭契約第7條約
    定由乙方即被上訴人登帳扣抵即生抵銷之效力）。金融機
    構不得使用「放款利率加減碼標準」於契約存續期間任意調
    整借款人之利率（但系爭契約於個別商議條款中用條戳章蓋
    上「利率不得低於本行1年期定存固定利率加碼1.5%」）。
    （原審為上訴人敗訴之判決），上訴人不服，爰請求：(1)原
    判決廢棄。(2)被上訴人在第一審之訴駁回。
三、兩造不爭執之事實：上訴人乙○○於88年12月間向被上訴人
    借款1,380,000元整，並在系爭貸款契約書上簽名，約定利
    息按被上訴人基本放款利率減年利率0.57%計算（92年4月15
    日基本放款利率調整為8.4%），嗣後調降為按週年利率4.5%
    計息，及逾期在6個月以內者，按上開利率10%，超逾6個月
    者，按上開利率20%計付違約金，自借款日起以每個月為1期
    ，按期平均攤還本息，上訴人乙○○自93年12月24日起即未
    繳款，依貸款契約之規定債務視為全部到期，尚有本金1,24
    4,471元未清償。嗣上訴人乙○○之擔保物，因經法院強制
    拍賣，被上訴人已獲得部分清償，尚有本金454,409元及利
    息等，未獲清償，為兩造於本院準備程序時所是認屬實（見
    本院卷第74頁）。
四、本件爭點厥在：
  (一)被上訴人提出之系爭契約書上連帶保證人欄中關於上訴人「
    甲○○」之簽名，是否為真正？
  (二)上訴人甲○○與被上訴人間之連帶保證契約是否成立？
  (三)系爭連帶保證契約有無銀行法第12條之1之適用？
  (四)系爭借款契約及連帶保證契約有無消費者保護法之適用？
  (五)系爭契約是否因違反消費者保護法第11條之1關於審閱期間
    之規定而無效？
  (六)系爭借款契約關於借款期間之約定，是否有違反誠信原則，
    顯失公平之情事，因而無效？
  (七)系爭借款約是否有違反財政部公告之「個人購車及購屋貸款
    定型化契約不得記載事項」而記載之情事，因而無效？
五、經查：
  (一)被上訴人主張系爭契約書上連帶保證人欄中關於「甲○○」
    之簽名為真正，且經過被上訴人銀行之員工陳珀琦親自對保
    ，並有證人陳珀琦於原審審理時證述綦詳（原審94年6月22
    日、95年7月26日言詞辯論筆錄，原審卷第60、160頁），惟
    上訴人甲○○則否認系爭契約上之簽名為真正，經原審囑託
    內政部警政署刑事警察局鑑定結果，比對上訴人甲○○自認
    為真正之印鑑證明登記申請書、綜合所得稅結算申報書、世
    華聯合商業銀行貸款契約、玉井鄉農會借據上「甲○○」之
    簽名筆跡，認定系爭契約書上「甲○○」之簽名與上揭資料
    上之簽名相符（內政部警政署95年1月17日刑鑑字第0940183
    581號鑑定書，原審卷第89、90頁）。從而，被上訴人主張
    系爭契約書上連帶保證人欄中關於上訴人「甲○○」之簽名
    為真正，應堪信為真實。
  (二)上訴人甲○○復辯稱伊簽名當時，契約書是空白的，伊原意
    係為上訴人乙○○向訴外人鼎剛公司無息貸款22萬元之債務
    擔任保證人，伊並無擔任上訴人乙○○與被上訴人間借款之
    連帶保證人之意思云云。惟查，觀諸被上訴人提出之系爭契
    約書原本，其上關於「乙方」即被上訴人「慶豐商業銀行股
    份有限公司」之全名，係以印刷之方式呈現，衡諸經驗法則
    ，應係與契約條款同時印就，而非於簽約後再行補填；又上
    訴人乙○○於原審言詞辯論時陳稱系爭契約係伊先於上訴人
    甲○○簽名，簽約時基本的條文都有（原審95年7月26日言
    詞辯論筆錄，原審卷第159頁）；再參以上訴人甲○○於88
    年12月間簽定系爭契約時，年齡約42歲（46年12月6日生，
    見原審卷第18頁附戶籍謄本）、任職於國防部軍事安全總隊
    （見原審卷第73、74頁附88年度及89年度綜合所得稅結算申
    報書），依其智識程度及社會經驗，對於「保證人」之字義
    應能理解，且於簽名時對於系爭契約書上記載之貸與人係被
    上訴人「慶豐商業銀行股份有限公司」，而非訴外人鼎剛公
    司，亦應有注意及辨識之能力。綜上所述，上訴人甲○○於
    簽名於系爭契約書當時，應係以與被上訴人就上訴人乙○○
    對被上訴人之系爭借款債務締結連帶保證契約之意思而為之
    ，從而，上訴人甲○○與被上訴人間之系爭連帶保證契約即
    已成立。
  (三)按銀行辦理自用住宅放款及消費性放款，已取得前條所定之
    足額擔保時，不得以任何理由要求借款人提供連帶保證人。
    銀行辦理授信徵取保證人時，除前項規定外，應以一定金額
    為限。未來求償時，應先就借款人進行求償，其求償不足部
    分得就連帶保證人平均求償之。但為取得執行名義或保全程
    序者，不在此限。銀行法第12-1條定有明文。又「銀行法第
    十二條之一第三項但書規定銀行為取得其辦理自用住宅放款
    及消費性放款債權之執行名義或保全程序者，不受該項前段
    應先就借款人進行求償之限制，債務人不得以之為妨礙或消
    滅債權人請求事由拒絕給付。則所謂先就借款人進行求償，
    乃係銀行對其辦理自用住宅放款及消費性放款借款人之連帶
    保證人強制執行時應遵守之程序，如有不當，自係強制執行
    第十二條第一項聲明異議之範疇。（最高法院91年度台抗字
    第110號裁定要旨參照）。查本件被上訴人是否已取得足額
    擔保，上訴人並未據舉證以實其說，且上訴人乙○○所提供
    之擔保抵押物經強制執行程序後，仍有龐大之債務金額（即
    本金454,409元）未能清償，尤難遽認被上訴人已獲取本件
    債務之足額擔保，自難認被上訴人之要求借款人提供連帶保
    證人即上訴人甲○○為違反強制規定，而使系爭契約無效。
    況依銀行法第12-1條第3項但書之規定，本件被上訴人尚得
    提起訴訟取得執行名義之判決、裁定等裁判，亦難遽認系爭
    契約無效。是上訴人所為抗辯，自難憑採。
  (四)按依消費者保護法第2條規定：「一消費者：指以消費為目
    的而為交易、使用商品或接受服務者。二企業經營者：指以
    設計、生產、製造、輸入、經銷商品或提供服務為營業者。
    三消費關係：指消費者與企業經營者間就商品或服務所發生
    之法律關係。……七定型化契約條款：指企業經營者為與不
    特定多數消費者訂立同類契約之用，所提出預先擬定之契約
    條款。定型化契約條款不限於書面，其以放映字幕、張貼、
    牌示、網際網路、或其他方法表示者，亦屬之。」銀行或其
    他金融機構與借用人簽訂之消費借貸契約，係約定由金融機
    構提供消費性放款服務以獲取約定之利息，借款人則對金融
    機構負有清償借款及利息之義務，應認屬消費關係，而金融
    機構為與不特定多數消費者訂立同類消費借貸契約之用，所
    預先擬定之消費借貸契約條款，即屬定型化契約。本件上訴
    人乙○○與被上訴人簽訂系爭借款契約，向被上訴人借款
    138萬元，為消費關係，應有消費者保護法之適用。另關於
    系爭保證契約部分，就保證契約之法律關係而言，保證人既
    係擔保他人間之債務清償責任，並非經濟上之弱者，且未自
    保證契約獲取任何利益，如認保證契約有違民法保護保證人
    之任意規定，自可不訂定保證契約，並不會因未成為保證人
    而生不利益，或經濟生活受制於銀行不得不為保證人之情形
    （最高法院93年度台上字第710號判決參照)。是上訴人甲○
    ○係以保證人身分擔保借款人上訴人乙○○對被上訴人債務
    之清償責任，被上訴人對上訴人甲○○並不負任何義務，上
    訴人甲○○亦無從因保證契約自被上訴人獲取報償，其性質
    上屬單務及無償契約，並非屬消費之法律關係，上訴人甲○
    ○亦非以消費為目的而為交易之消費者，故關於系爭保證契
    約並無消費者保護法之適用。
  (五)上訴人乙○○主張於簽約前被上訴人未依法給予審閱期間，
    系爭契約依據消費者保護法第11條之1之規定，應為無效云
    云，惟為被上訴人所否認。經查，按消費者保護法第11條之
    1規定：「企業經營者與消費者訂立定型化契約前，應有30
    日以內之合理期間，供消費者審閱全部條款內容。違反前項
    規定者，該條款不構成契約之內容。但消費者得主張該條款
    仍構成契約之內容。」惟該規定之目的乃在預防企業經營者
    藉其大量定型化契約之預先擬定，就契約條款先為有利於己
    之約定，使消費者於訂約時因匆促不及詳細閱覽全部條款，
    致對其消費權益有所損害，故倘消費者於訂約當時對契約條
    款內容業已明瞭知悉，縱企業經營者未給予30日以內之審閱
    期間，對定型化契約之效力亦不生影響。經查，系爭契約書
    上記載之簽約日期為88年11月18日，而被上訴人主張之撥款
    日期為同年12月24日，亦有被上訴人提出之存款憑條（附原
    審94促11159號卷內）可證，另據證人即系爭契約之見簽人
    陳珀琦於原審言詞辯論時證稱：「個別條款是已經列上面，
    客戶看完後蓋章，甚至公司的名稱早就印上去了，金額是當
    時對保的時候乙○○本人簽上去的，期間的部分，是要讓客
    戶有思考期，日期無法提前壓，是在撥款那天，利率也是要
    等到撥款那天才能確定，對保時已經先跟客戶講說利率是多
    少，撥款時還有告訴客戶何時要撥款，撥款的時候還要通知
    客戶何時繳息。對保的時候，才跟客戶第一次見面，簽名前
    ，有給他們看過。我們的空白契約書，都有放在建設公司給
    客戶看。」（原審95年7月26日言詞辯論筆錄，原審卷第160
    、161頁）觀諸上訴人乙○○於88年11月18日簽訂契爭貸款
    契約時，除於契約開頭之「立約人」欄簽名並蓋章外，復於
    結尾之「立契約書人」欄親簽、並蓋章，並於88年12月23日
    於撥款委託書上簽名蓋章，而上開貸款契約文件各該條款之
    字體、印刷尚屬清晰，並無任何難以辨識之情形，上訴人乙
    ○○嗣後亦依約繳納本息至93年12月24日止，繳款期間長達
    5年餘，應無於不清楚契約所訂權利義務關係之情形下即多
    次於契約簽名蓋章之理，況上訴人乙○○亦未就其因無合理
    審閱期間致實際上受有如何之不利益舉證以實其說，是其辯
    稱被上訴人未將貸款契約書交付其審閱，依消費者保護法第
    11條之1之規定，系爭契約應屬無效云云，洵無足取。
  (六)上訴人乙○○復辯稱系爭契約第2條約定之借款期間僅7年，
    與兩造原先約定之貸款期限20年有違，被上訴人欲藉由上訴
    人之違約以獲取較高之違約金，違反誠實信用及平等互惠原
    則，對消費者顯失公平，應屬無效云云。經查，系爭契約第
    2條約定借款期間為88年12月24日至95年12月24日共計7年，
    第3條第4款約定還本付息之方式為自借款日起以每月為1期
    ，共分84期，第1期至第24期只付利息不攤還本金，第25期
    至第83期按18年之年金法平均攤還本息（最後一期按實際餘
    額清償），並於契約書之空白處以戳章蓋上個別商議條款，
    約定本項借款，屆期若上訴人乙○○未違約，則系爭契約視
    同繼續有效，全部借款期限合計仍不得逾20年，延長之期限
    屆至最後一期時，並應償還全部之利息及本金，有本案原告
    公司之經辦人即證人陳珀琦於原審之證述情節可據（見原審
    卷第161頁）。則依該條款之意旨，若上訴人乙○○均依約
    清償，系爭借款期限可延長至20年，而每期清償之本金係依
    18年之年金法平均攤還，相較於一般長期借款契約亦均對借
    款人未按期清償時課以喪失期限利益並須負擔違約金之不利
    益，系爭借款契約對借款人之權利義務之規範與直接約定20
    年借款期間之借款契約並無不同，亦無對於上訴人乙○○有
    何違反誠信原則致顯失公平之情形，上訴人乙○○主張其應
    無效云云，並不可採。
  (七)上訴人乙○○又辯稱，系爭契約有部分違反財政部公告之「
    個人購車及購屋貸款定型化契約不得記載事項」而記載部份
    ，依據消費者保護法第17條之規定，應屬無效，諸如不得約
    定借款人應提供未載金額之本票，而系爭契約第13條約定借
    款人及連帶保證人提供未載金額、日期之本票；不得約定乙
    方行使抵銷權時，僅由乙方登帳扣抵即生抵銷之效力，而系
    爭契約第7條約定由乙方（即被上訴人）登帳扣抵即生抵銷
    之效力；金融機構不得使用「放款利率加減碼標準」於契約
    存續期間任意調整借款人之利率，但系爭契約於個別商議條
    款中用條戳章蓋上「利率不得低於本行1年期定存固定利率
    加碼1.5%」。經查，系爭契約第13條、第7條、個別商議條
    款固有上開違反財政部公告「個人購車及購屋貸款定型化契
    約不得記載事項」之情事，惟縱使各該條款無效，因其並非
    系爭借款契約之要素，系爭契約除去該部分仍可成立，亦無
    對當事人之一方顯時公平之情事，故上訴人乙○○主張系爭
    契約因而全部無效云云，並無理由。
  (八)至上訴人雖爭執未依系爭貸款契約及銀行公會函請各銀行適
    度機動調整利率，於中央銀行之利率持續調降12次之多，但
    被上訴人銀行並未依約主動調降利率，已違反契約之約定，
    方造成契約之不履行，故不能請求違約金云云。惟查兩造間
    之貸款契約第4條係約定：本借款之利息按乙方（即被上訴
    人）基本放款利率（當時年利率8.47%）減年利率0.57%計算
    ；嗣後隨乙方基本放款利率調整而調整，並自調整後之第一
    個繳款日起，按調整後之年利率計算（見原審94年度促字第
    11159號卷第3頁）。是銀行公會間如何函請各銀行適度機動
    調整利率，並非本件契約之約定，無權拘束被上訴人。上訴
    人主張被上訴人未依約主動調降利率，違反契約之約定云云
    ，容有誤會，且被上訴人是否調降利率，原應聽隨被上訴人
    之基本放款利率調整而調整，並非各案便宜式之自行、任意
    調整，合併說明。
  (九)又本件上訴人乙○○擔保物，嗣因經法院強制拍賣，被上訴
    人獲得部分部分清償，尚有本金454，409元未獲清償，為兩
    造於本院準備程序時直陳屬實（見本院卷第74頁），並有原
    審民事執行處強制執行金額計算書分配表、被上訴人之客戶
    交易明細查詢等附卷可稽，上訴人至94年1月間後（除強制
    拍賣外），均未清償本利，足見被上訴人之主張（減縮）請
    求本件上訴人給付尚積欠之上開本金餘額本金454409元及其
    自94年12月2日起至清償日止，按週年利率4.5%計算之利息
    ，暨自94年12月2日起至清償日止，按上開利率20%計算之違
    約金，為有理由。
六、綜上所述，兩造間系爭借款及連帶保證契約已成立，且無消
    費者保護法所規定應屬無效之情形，從而，被上訴人依約主
    張消費借貸及連帶保證契約關係，（減縮）請求上訴人連帶
    給付被上訴人454,409元，及自94年12月2日起至清償日止，
    按週年利率4.5%計算之利息，暨自94年12月2日起至清償日
    止，按上開利率20%計算之違約金，為有理由。原判決為上
    訴人敗訴之判決，經核於法並無不合。上訴論旨求予廢棄改
    判，為無理由，應予駁回。
七、本件事證已臻明確，兩造其餘攻擊、防禦方法，於判決結果
    並無影響，爰毋庸再詳為論述，併此敘明。
據上論結，本件上訴為無理由，依民事訴訟法第449條第1項、第
85條第2項、第463條，判決如主文。
中    華    民    國    95    年    12    月    29    日
                  民事第三庭  審判長法  官  陳光秀
                                    法  官  李文賢
                                    法  官  莊俊華
上為正本係照原本作成。
不得上訴。
中    華    民    國    96    年    1     月     2    日
                                    書記官  吳銘添
                                               K


司法院資訊處製作；財團法人民間司法改革基金會備份。
